【裁判字號】    92,上訴,81
【裁判日期】    920506
【裁判案由】    妨害自由
【裁判全文】
臺灣高等法院刑事判決                              九十二年度上訴字第八一號
    上  訴  人  臺灣板橋地方法院檢察署檢察官
    被      告  乙○○
    選任辯護人  曾森雄律師
右上訴人因被告妨害自由案件，不服臺灣板橋地方法院九十一年度訴字第四四五號，
中華民國九十一年十一月十二日第一審判決（起訴案號：臺灣板橋地方法院檢察署九
十年度偵字第一九八０二號），提起上訴，本院判決如左：
    主  文
原判決撤銷。
乙○○共同以非法方法，剝奪人之行動自由，處有期徒刑陸月，如易科罰金，以參佰
元折算壹日，鐵鈴壹個沒收。
    事  實
一、乙○○與甲○○之子黃淯琮間因借貸關係開立票據由甲○○任背書人，詎票據到
    期均未兌現，且甲○○等人均避不見面，乙○○為達到解決債務之目的，竟與成
    年人戴維雄達成協議由伊取回本金，戴維雄取得利息，及與另三名戴維雄所熟識
    之姓名年籍不詳之成年男子共同基於剝奪人行動自由之犯意聯絡，由乙○○查知
    甲○○在台北市松山區○○○路與三民路口後通知戴維雄，戴維雄乃於民國（下
    同）九十年十一月十六日二十三時許，與三名姓名年籍不詳之成年男子駕駛自小
    客車前往上開路口，強押甲○○上車，並先將之載往台北縣五股鄉之某處空屋，
    恐嚇稱：「不還錢，將把家人捉起來」等語後，便將甲○○帶至乙○○於台北縣
    中和市○○路二十六巷二號四樓之住所，每天由一或二人輪流看顧，出門亦由乙
    ○○跟在身旁，並強迫甲○○拿鐵鈴不准掉下來否則處罰，致甲○○手背受傷，
    於同年月二十一日及二十三日並將甲○○帶往嘉義欲辦理抵押權設定，後因認設
    定無實益而作罷，以強暴之方法剝奪甲○○之行動自由，並以不簽立本票不准離
    去等語恐嚇，致甲○○心生畏懼，乃於乙○○等人之脅迫下簽立本票二十四張（
    每張面額新台幣（下同）十二萬，共計二百四十萬元）。嗣於同年月二十四日十
    八時三十分許，因甲○○妻黃劉美雲向警察局報案，由警員至乙○○之住處當場
    查獲，順利救出甲○○，並扣得本票二十四張及土地權狀三份，前後計剝奪甲○
    ○行動自由達八天之久。
二、案經台北市政府警察局信義分局報請臺灣板橋地方法院檢察署檢察官偵查起訴。
    理  由
一、訊據被告乙○○矢口否認涉有上開妨害自由及強制犯行，辯稱：當天係同案被告
    戴維雄自願協助伊討債，並自行將甲○○帶到伊住處，伊事前並不知情，然甲○
    ○到伊住處後，係自願簽發本票並主動要求留在其住處，欲等債務問題解決後再
    自行離開，本票也是甲○○同意下簽立，期間伊與戴維雄並沒有脅迫甲○○或限
    制甲○○自由，亦有帶告訴人去小吃店吃飯，並於同年十一月二十一日及二十三
    日，由伊單獨與甲○○至嘉義地政事務所辦理土地抵押權設定事宜，同年月二十
    四日上午十點，伊還有帶告訴人回家按電鈴，係告訴人之太太黃劉美雲不願意開
    門讓告訴人上樓，伊才讓告訴人同伊返家云云。惟查：
（一）右揭事實，業據告訴人甲○○指述伊在台北市松山區○○○路與三民路口，被
      戴維雄於九十年十一月十六日二十三時許，與三名姓名年籍不詳之成年男子強
      押上車，先將之載往台北縣五股鄉之某處空屋，恐嚇稱：「不還錢，將把家人
      捉起來」後便將伊帶至乙○○於台北縣中和市○○路二十六巷二號四樓之住所
      ，由人輪流看顧，並強迫伊拿鐵鈴不准掉下來否則處罰，致伊手背受傷，且於
      同年月二十一日及二十三日並將伊帶往嘉義欲辦理抵押權設定，因伊之
      、權狀等物均在被告等人身上，且每次出門被告等人亦均會跟在伊身旁，伊想
      逃跑後還是會被捉回去，所以也不敢逃跑，被告等人又以不簽立本票不准離去
      等語恐嚇，致伊心生畏懼而簽立本票等情指訴綦詳（詳參偵查卷第十頁、第七
      十六頁至第七十八頁反面、原審九十一年八月二十二日訊問筆錄、本院九十二
      年四月七日訊問筆錄）。
（二）而證人即告訴人甲○○之妻黃劉美雲於偵查中亦證稱：伊兒子黃淯琮於九十年
      十一月十六日打電話告訴伊，說告訴人被被告帶走，這段期間伊一直聯絡不到
      告訴人，後來伊打被告之手機，被告要求伊湊錢還債，否則不讓告訴人回家，
      伊要求聽到告訴人之聲音證明告訴人仍安全才肯去湊錢，後來被告於同年月二
      十四日上午十時許帶告訴人至伊大女兒家並要求伊大女兒做保證人，伊當時剛
      好在那，然因被告於同年十月間有至伊小女兒住處破壞並恐嚇，伊害怕大女兒
      亦受害而不敢開門讓被告及告訴人進入，後來伊去向朋友借錢，朋友告訴伊事
      態嚴重，伊才報警，請求警方至被告住處將告訴人救出等語證述明確。另證人
      黃淯琮於偵查中亦證稱：九十年十一月十六日被告打電話告訴伊告訴人在被告
      乙○○住處，要求伊過去解決債務問題。期間告訴人有打電話給伊，表示若伊
      不去解決債務問題，就再也看不到告訴人等語屬實（詳參偵查卷第七十八頁反
      面、第七十九頁、第一０頁反面、第一０五頁）。依前開證人間所證述之情節
      ，核與告訴人指述之被害過程情節相符，況且被告於原審訊問時亦自承確有找
      告訴人之女兒作保證人等語，足堪信證人黃劉美雲等人確係因害怕受害而不敢
      開門讓告訴人進門，渠等前開證述應堪採信。
（三）又證人即現場查獲之警員孫福佑於原審到庭證稱：當天被害人家屬到派出所報
      案說他家人被挾持，渠就依據他們的指訴，被害人打電話給報案人告訴說他是
      在乙○○住處，渠一組五人前往查緝，到了那棟公寓一樓鐵門沒有關，到了四
      樓門外聽到屋子裡面有看電視的聲音，又據報案人的指述，渠確定被害人應該
      在裡面，渠等按電鈴，沒有表明身分只是說要收費，他們不開，後來有個婦人
      說被告擋住人家的停車位，叫被告移開，被告才出來，渠才趕快進入屋內，現
      場並沒有看到起訴書所指的鐵鈴，但被害人確實有受到外傷，當天去時只有被
      告、被害人在場，詢問後，才把被害人及被告帶回作筆錄等語（詳參原審九十
      一年八月二十二日訊問筆錄）。參諸被告於原審調查時亦自承：甲○○如要外
      出，伊會跟在身旁，去嘉義辦理設定抵押權時，甲○○之屋子已經抵押給銀行
      辦理第二胎，所以認設定並無實益，就沒有辦理設定，當天是伊通知戴維雄告
      訴人之所在，戴維雄帶甲○○到伊家，其他三人是陸續上來，伊也不認識，他
      們均是戴維雄之朋友，並供承：甲○○手受傷伊是有看到，當初也有聽到房內
      有「碰」之聲音，但甲○○是在怎樣之情形下受傷伊並不知情等語。於偵查中
      並供承：是他們有些同夥不肯讓甲○○離開等語（詳參偵查卷第六頁、第五十
      六頁反面、原審九十一年四月二十三日、九十一年十月八日訊問筆錄、九十一
      年十月二十九日審判筆錄）。是既均係在被告之屋內，被告亦有聽到「碰」的
      聲音，被告辯稱不知告訴人在如何之情形下受傷，顯不足採，且警察查獲時亦
      在被告身上取出告訴人之
      被告等人顯有妨害自由之故意無疑。
（四）末查，告訴人雖陳稱其子黃淯淙僅積欠被告九十萬元，並非二百四十萬元等語
      ，惟查以被告所稱雙方有二百餘萬元之債務，已據被告提出匯款之證明、本票
      十三紙及支票一紙在卷足稽，而該等借款證明均是事發前由黃育淙所書立，其
      債務金額應無疑義，被告強逼告訴人簽立本票之行為，係為實現其債權，尚無
      不法所有之意圖，惟告訴人先前已在本票背書，如非被告等人以不法方法逼債
      ，告訴人何肯再簽立本票、免除作成拒絕證書及至嘉義市地政事務所辦理抵押
      權設定，再告訴人並有受傷等情，亦據證人即查獲之警員證述如前，此被告並
      自承無訛，足見被告等人確有以強暴脅迫方法向告訴人逼債無疑。
（五）綜上所述，被告所辯顯不足採，此外，復有扣案之本票二十四紙、建物登記謄
      本三份在卷足憑，事證明確，犯行堪以認定。
二、核被告所為，係犯刑法第三百零二條第一項之剝奪行動自由罪。被告與戴維雄及
    其他三不詳姓名之成年男子間，均有犯意之聯絡及行為之分擔，俱屬共同正犯。
    又被告以非法方法，剝奪人之行動自由後，對告訴人施以言詞恐嚇部分，因刑法
    第三百零二條第一項之罪，原包括以其他非法方法剝奪人之行動自由而言，所謂
    非法方法當然包括強暴脅迫等情事在內，被告於妨害自由行為繼續中，嚇稱捉其
    家人，不准離去等語，自屬包含於妨害行動自由之同一意念之中，縱其所為，合
    於刑法第三百零五條恐嚇危害安全之情形，仍應視為剝奪行動自由之部分行為。
    另因刑法第三百零二條之妨害自由罪，係妨害他人自由之概括規定，如以使人行
    無義務之事，或妨害人行使權利為目的，而其強暴脅迫復已達於剝奪人之行動自
    由之程度，即祇成立本罪，不再依同法第三百零四條論處。（此有最高法院二十
    九年上字第二三五九號及七十四年度台上字第三四０四號判例可資參照）。是被
    告等人強制被害人拿鐵鈴、辦理抵押設定、簽發本票使人行無義務之低度行為，
    應為剝奪人行動自由之高度行為所吸收，不另論罪，公訴人認為被告另犯有刑法
    第三百零四條第一項之強制罪云云，尚有誤會。
三、原審予以論罪科刑，固非無據，惟查以本件被告剝奪告訴人自由達八天之久，且
    強逼告訴人舉鐵鈴受傷、辦理抵押權設定及簽立本票等犯行，且事後亦未坦承犯
    行，並無悔意，亦未與告訴人和解，原審對於被告諭知緩刑宣告，實有未妥，且
    對於被告所有用以傷害告訴人之鐵鈴，雖未扣案，惟並無證據證明業已滅失，並
    未宣告沒收或交待不予沒收之理由，亦有未妥之處，公訴人上訴意旨認原審漏未
    論及強制罪部分雖無理由，惟對於諭知緩刑部分認有不當，難認無理由，自應由
    本院就原判決撤銷改判。爰審酌被告犯罪之動機係因債務糾紛而起，目的是為討
    債，所為固有非法，惟惡性尚非重大，及被告素行、生活狀況、智識程度，犯罪
    之手段、所生危害及犯後態度等一切情狀，量處如主文所示之刑，並諭知易科罰
    金之折算標準，以資懲儆。鐵鈴一個係被告所有且共被告與其餘共犯犯罪所用之
    物，雖未扣案，惟無證據證明業已滅失，應予宣告沒收。
據上論斷，應依刑事訴訟法第三百六十九條第一項前段、第三百六十四條、第二百九
十九條第一項前段，刑法第二十八條、第三百零二條第一項、第四十一條第一項前段
、第三十八條第一項第二款，罰金罰鍰提高標準條例第一條前段、第二條第一項，判
決如主文。
本案經檢察官費玲玲庭執行職務。
中      華      民      國    九十二    年      五      月      六      日
                              臺灣高等法院刑事第十六庭
                                  審判長法  官  許  增  男
                                        法  官  施  俊  堯
                                        法  官  周  煙  平
右正本證明與原本無異。
如不服本判決，應於收受送達後十日內向本院提出上訴書狀，其未敘述上訴之理由者
並得於提起上訴後十日內向本院補提理由書（均須按他造當事人之人數附繕本）。
                                        書記官  蕭  麗  珍
中      華      民      國    九十二    年      五      月     十二     日
附錄：本案論罪科刑法條全文
刑法第三百零二條第一項
私行拘禁或以其他非法方法，剝奪人之行動自由者，處五年以下有期徒刑、拘役或三
百元以下罰金。


司法院資訊處製作；財團法人民間司法改革基金會備份。
